ACORDAO-COMPLETO-2527658

ACÓRDÃO 2031/2022 ATA 13/2022 - SEGUNDA CÂMARA

VISTOS, relatados e discutidos estes autos de pensão civil, que tratam nesta fase processual de pedido de reexame interposto contra o Acórdão 9734/2020-TCU-Segunda Câmara,
ACORDAM os ministros do Tribunal de Contas da União, reunidos em sessão da Segunda Câmara, ante as razões expostas pelo relator e com fundamento no artigo 48 da Lei nº 8.443/92, c/c o artigo 286 do RI/TCU, em:
9.1. conhecer do recurso e, no mérito, negar-lhe provimento;
9.2. dar ciência desta decisão ao Ministério das Relações Exteriores e à recorrente.

Pedido de reexame interposto contra decisão que considerou ilegal ato de pensão civil.

Segunda Câmara

Ministério das Relações Exteriores.

3. Interessados/Responsáveis/Recorrentes:
3.1. Interessados: Leilah Bormann Zero (XXX.473.121-XX); Lilazia Carneiro Bruno (XXX.723.501-XX); Maria Cristina de Lamare do Rego Barros (XXX.381.741-XX); Sueli Bahia Flavoni (XXX.644.087-XX).
3.2. Recorrente: Sueli Bahia Flavoni (XXX.644.087-XX).

13.1. Ministros presentes: Bruno Dantas (Presidente), Augusto Nardes (Relator) e Antonio Anastasia.
13.2. Ministro-Substituto convocado: Marcos Bemquerer Costa.
13.3. Ministro-Substituto presente: André Luís de Carvalho.

AUGUSTO NARDES

Ministro-Substituto André Luís de Carvalho.

Adoto como relatório a instrução de peça 34, transcrita a seguir com ajustes de forma pertinentes, a qual foi elaborada no âmbito da Secretaria de Recursos (Serur) , e cujo encaminhamento teve anuência do dirigente daquela unidade e do representante do Ministério Público de Contas (peças 35 e 36) :
INTRODUÇÃO
1.	Trata-se de pedido de reexame (peça 17) interposto pela pensionista Sueli Bahia Flavoni contra o Acórdão 9734/2020-TCU-Segunda Câmara (peça 10) , que teve como relator o Excelentíssimo Senhor Ministro-Substituto André Luís de Carvalho.
1.1. A deliberação recorrida apresenta o seguinte teor:
VISTOS, relatados e discutidos estes autos de pensões civis deferidas pelo Ministério das Relações Exteriores em favor de Lilazia Carneiro Bruno, a partir do falecimento de Paulo César Bruno, em favor de Sueli Bahia Flavoni, a partir do falecimento de Pedro Paulo de Araújo, em favor de Leilah Bormann Zero, a partir do falecimento de Romeo Zero, em favor de Maria Cristina de Lamare do Rêgo Barros, a partir do falecimento de Sebastião do Rêgo Barros Netto;
ACORDAM os Ministros do Tribunal de Contas da União, reunidos em Sessão da 2ª Câmara, nos termos do art. 71, III e IX, da Constituição de 1988 e dos arts. 1º, V, 39, II, e 45 da Lei 8.443/1992, além dos arts. 260, § 1º, e 262, § 2º, do RITCU, ante as razões expostas pelo Relator, em:
9.1. assinalar a legalidade dos atos iniciais das pensões civis instituídas por Romeo Zero em favor de Leilah Bormann Zero (à peça 10 sob o n.º 10611100-05-2016-000002-1) e por Sebastião do Rêgo Barros Netto em favor de Maria Cristina de Lamare do Rêgo Barros (à peça 11 sob o n.º 10611100-05-2016-000003-0) , concedendo-lhes os respectivos registros;
9.2. assinalar a ilegalidade dos atos iniciais das pensões civis instituídas por Paulo César Bruno em favor de Lilazia Carneiro Bruno (à peça 8 sob o nº 10611100-05-2016-000001-3) e por Pedro Paulo de Araújo em favor de Sueli Bahia Flavoni (à peça 9 sob o nº 10611100-05-2015-000025-8) , negando-lhes o respectivo registro;
9.3. dispensar o ressarcimento das quantias percebidas indevidamente, mas de boa-fé, em consonância com a Súmula 106 do TCU;
9.4. determinar que, no prazo de 15 (quinze) dias contados da ciência desta deliberação, o Ministério das Relações Exteriores adote as seguintes medidas:
9.4.1. faça cessar os pagamentos decorrentes dos atos ora considerados ilegais pelo item 9.2 deste Acórdão, sob pena de responsabilidade solidária da autoridade administrativa omissa, nos termos do art. 71, IX, da Constituição de 1988 e do art. 262, caput, do Regimento Interno do TCU; 
9.4.2. dê ciência desta deliberação às interessadas indicadas pelo item 9.2 deste Acórdão, alertando-as de que o efeito suspensivo proveniente da eventual interposição do subsequente recurso junto ao TCU não as eximirá da devolução dos valores percebidos indevidamente após a notificação, diante do não provimento desse recurso, devendo encaminhar os comprovantes da correspondente notificação ao TCU no prazo de 30 (trinta) dias; 
9.4.3. encaminhe a este Tribunal, nos termos do art. 262, § 2º, do RITCU, os novos atos de concessão das aludidas pensões civis, sem as ilegalidades indicadas nesta deliberação, para que sejam submetidos à apreciação pelo TCU, na forma do art. 260, caput, do RITCU; 
9.5. enviar a cópia do presente Acórdão, com o Relatório e a Proposta de Deliberação, ao Ministério das Relações Exteriores, para ciência e efetivo cumprimento ao item 9.4 deste Acórdão;
9.6. promover por meio da Sefip a correção, no Sisac ou e-Pessoal, da data de vigência da pensão civil instituída por Romeu Zero (à peça 10 sob o n.º 10611100-05-2016-000002-1) , passando-a de 6/1/2002 para 13/12/2015, nos termos do art. 6º, § 1º, II, da Resolução TCU 206/2007; e
9.7. arquivar o presente processo, sem prejuízo de promover o monitoramento da determinação proferida pelo item 9.4 deste Acórdão, representando ao TCU, se necessário.
 (destacamos e sublinhamos) 
HISTÓRICO 
2.	O ato de pensão civil da beneficiária Sueli Bahia Flavoni foi julgado ilegal, em razão da inobservância da paridade assegurada pelo art. 3º, parágrafo único, da Emenda Constitucional 47/2005, por se encontrar fundamentado nas disposições da Emenda Constitucional 41/2003, c/c com o art. 2º da Lei 10.887/2004.
2.1.	Irresignada, a pensionista interpôs o presente pedido de reexame (peça 24) , cuja argumentação será abordada mais adiante.
ADMISSIBILIDADE
3.	Reitera-se o exame de admissibilidade realizado pelo Sar/Serur (peça 25) , que opinou pelo conhecimento do recurso, nos termos do artigo 48 da Lei 8.443/1992, c/c os artigos 285 e 286, parágrafo único, do RI/TCU, suspendendo-se os efeitos dos subitens 9.2, 9.4, 9.4.1 e 9.4.3 do Acórdão 9734/2020-TCU-Segunda Câmara. O Excelentíssimo Senhor Ministro Augusto Nardes, mediante despacho de peça 27, concordou com esta unidade técnica. 
EXAME DE MÉRITO
4.           	Delimitação
Constitui objeto do presente recurso definir se:
é cabível o deferimento de medida cautelar para restabelecer o pagamento dos proventos à recorrente;
o Tribunal de Contas da União observou o devido processo legal na apreciação da legalidade, para fins de registro, do ato de concessão de pensão civil à recorrente.
5.	Da medida cautelar requerida para restabelecimento do pagamento dos proventos à recorrente
5.1.	Tendo em vista que a matéria versada nos autos é de natureza alimentar, bem como que a recorrente é idosa e portadora de doença crônica, não podendo ficar sem meios de sobrevivência, diante do cancelamento, pleiteia o deferimento de medida cautelar a fim de que seja restabelecido o pagamento da pensão.	
Análise:
5.2.	Verifica-se que o pedido de reexame datado de 19/11/2020 (peça 24) foi conhecido mediante despacho de 26/11/2020 (peça 27) , com suspensão dos efeitos dos subitens 9.2, 9.4, 9.4.1 e 9.4.3 do Acórdão 9734/2020-TCU-Segunda Câmara, nos termos do art. 48 da Lei 8.443/92, c/c arts. 285 e 286, parágrafo único, do Regimento Interno/TCU, deixando de haver óbice para o restabelecimento do pagamento de proventos até que o recurso seja julgado no mérito.
5.3.	Diante disso, houve a perda de objeto da medida cautelar pleiteada pela recorrente.
6.	Do devido processo legal para apreciação de atos de concessão sujeitos a registro pela Corte de Contas.
6.1.	Aduz a recorrente que o TCU não teria observado os princípios do contraditório, da ampla defesa, da razoabilidade e proporcionalidade, da segurança jurídica e do devido processo legal, com base nos seguintes argumentos:
6.2.	 Foi alijada dos atos, até que o Tribunal, em sessão de setembro de 2020, considerou incorreto o fundamento da concessão da pensão civil, determinando o cumprimento de sérias consequências, a pior delas deixando a beneficiária sem fonte de subsistência.
6.3.	Assevera que deve ser reconhecida a nulidade e o erro manifesto apontado, com desconstituição do julgado no que se refere à suspensão do pagamento da pensão, uma vez que teriam sido violados os princípios do contraditório e da ampla defesa, haja vista que foi negado o direito da recorrente participar do presente processo, como parte interessada, bem como restaram violados os princípios da razoabilidade/proporcionalidade, considerando que essa corte poderia determinar o saneamento do ato de concessão oficiando o órgão concessor da pensão, sem a supressão do pagamento da pensão, como já ocorreu em casos similares.
6.4.	Salienta que há garantia constitucional do contraditório e da ampla defesa, sempre que transcorrido lapso temporal superior a cinco anos entre o recebimento do ato pelo TCU, assegurando-se aos beneficiários o direito de defender os atos de concessão de aposentadoria e de pensão em análises antecedentes.
6.5.	Alega que o disposto no art. 31 da Lei Orgânica do TCU, que assegura ao responsável ou interessado ampla defesa em todas as etapas do processo de julgamento de contas, deveria também ser aplicado no caso de atos sujeitos a registro a que se refere o art. 39 e seguintes, pois, do contrário, haveria tratamento desigual entre situações iguais ou assemelhadas. 
6.6.	Transcreve o art. 28 da Lei 9.784/1999, que determina a intimação do interessado acerca dos atos do processo que resultem em imposição de deveres, ônus, sanções ou restrição ao exercício de direitos e atividades e os atos de outra natureza, de seu interesse.
6.7.	Defende que deve ser anulado parte do acórdão, instaurando-se procedimento apartado, com respeito ao devido processo legal, ressalvando-se o direito de retificação do fundamento do ato de concessão da pensão que originou a alegada ilegalidade, ainda mais que o art. 55 da Lei 9.784/1999 dispõe que os atos que apresentarem defeitos sanáveis poderão ser convalidados pela própria Administração. Teria sido equivocada a suspensão da pensão, quando poderia determinar a correção do defeito do ato de aposentação. Seria inquestionável o direito da requerente a pensão por morte do companheiro, independentemente do fundamento legal inicial do ato de sua concessão.
6.8.	A decisão de suspensão do pagamento da pensão constitui uma sanção, a quem não deu causa, em uma clara violação ao princípio da razoabilidade e proporcionalidade, podendo ser reconhecida a sua anulabilidade. Em que pese ser obrigatória a observância da lei pelo administrador público, no seu atuar deve haver adequação entre meios e fins, o que não se observaria no presente caso.
6.9.	Sequer teria sido observado o princípio da segurança jurídica na decisão que foi proferida a poucos dias de perfazer 5 anos do ato de concessão do benefício. 
Análise:
6.10.	Cabe ressaltar que a atuação desta Corte de Contas, no que tange ao julgamento de atos de pessoal para fins de registro, segue o balizamento estabelecido pelo Supremo Tribunal Federal na Súmula Vinculante 3, que excepciona a apreciação da legalidade do ato de concessão inicial de aposentadoria, reforma e pensão da necessidade de observância do contraditório e ampla defesa.
6.11.	O STF também fixou a seguinte tese de repercussão geral (tema 445) , no bojo no RE 636.553, de relatoria do Ministro Gilmar Mendes:
Em atenção aos princípios da segurança jurídica e da confiança legítima, os Tribunais de Contas estão sujeitos ao prazo de 5 anos para o julgamento da legalidade do ato de concessão inicial de aposentadoria, reforma ou pensão, a contar da chegada do processo à respectiva Corte de Contas. (destacou-se) 
6.12.	Assim, como o ato em reexame, com vigência em 26/6/2015, foi enviado ao TCU em 23/9/2015 (peça 9) e apreciado na Sessão da Segunda Câmara de 15/9/2020 (peça 17) , não há que se falar em decadência administrativa nem em prescrição quinquenal, nem em obrigatoriedade de oitiva prévia da interessada. De igual modo, ficam afastadas as alegadas inobservâncias dos princípios do contraditório, da ampla defesa, da razoabilidade e proporcionalidade, da segurança jurídica e do devido processo legal.
6.13.	A atuação do Tribunal de Contas da União deu-se em consonância com a competência estabelecida no art. 71, inciso III, da Carta Magna quanto à apreciação, para fins de registro, da legalidade de ato de concessão de pensão, na forma regulamentada pela Lei 8.443/1992 (art. 1º, inciso V) , pelo Regimento Interno (arts. 1º, inciso VIII, 259 e seguintes) e pela Instrução Normativa TCU 78/2018, que dispõe sobre o envio, o processamento e a tramitação de informações alusivas a atos de admissão de pessoal e de concessão de aposentadoria, reforma e pensão, para fins de registro, no âmbito da Corte de Contas, nos termos do art. 71, inciso III, da Constituição Federal.
6.14.	Prevê o art. 260, § 1º, do Regimento Interno que a autoridade administrativa responsável por atos de concessão de pensão submeterá os dados e informações necessários ao respectivo órgão de controle interno, que deverá emitir parecer sobre a legalidade dos atos e torná-los disponível à apreciação do Tribunal, que determinará o registro dos atos que considerar legais e recusará o registro dos atos considerados ilegais.
6.15.	No caso concreto, o ato de interesse da recorrente não poderá ser julgado legal com amparo nas disposições do art. 260, § 4º, do RI/TCU, pois está dando ensejo a pagamentos irregulares decorrentes de utilização de fundamento legal não aplicável a benefício instituído por aposentado com direito à paridade assegurado pelo art. 3º, parágrafo único, da EC 47/2005.
6.16.	Nos termos do art. 262, caput e § 2º, do referido Regimento, uma vez recusado o registro do ato de concessão de pensão pelo TCU, cabe ao órgão de origem a adoção de providências para fazer cessar o pagamento do benefício no prazo de quinze dias, contados da ciência da decisão do Tribunal, bem como emitir novo ato, se for o caso, escoimado da irregularidade verificada.
6.17.	Entende-se que esses procedimentos foram seguidos pela Corte de Contas na negativa de registro do ato de concessão de pensão em reexame, não merecendo prosperar as contestações da pensionista acerca de possíveis inobservâncias de princípios e do devido processo legal.
6.18.	Diante disso, opina-se pela rejeição das alegações da recorrente.
CONCLUSÃO
7.	Da análise de mérito, conclui-se que:
não é cabível o deferimento de medida cautelar para restabelecer o pagamento dos proventos à recorrente, por ter perdido o objeto a partir do conhecimento do pedido de reexame com efeito suspensivo;
o Tribunal de Contas da União observou o devido processo legal na apreciação da legalidade, para fins de registro, do ato de concessão de pensão civil à recorrente, em especial o balizamento estabelecido pelo Supremo Tribunal Federal na Súmula Vinculante 3, a tese de repercussão geral (tema 445) fixada no RE 636.553 e o que dispõem o art. 71, inciso III, da Carta Magna, a Lei 8.443/1992, o seu Regimento Interno e a Instrução Normativa TCU 78/2018.
7.1.	Por conseguinte, deve-se negar provimento ao presente recurso.
PROPOSTA DE ENCAMINHAMENTO
8.	Ante o exposto, submetem-se os autos à consideração superior, propondo-se, com fundamento no art. 48 da Lei 8.443/1992:
conhecer do recurso e, no mérito, negar-lhe provimento; 
informar à recorrente e demais interessados do acórdão a ser proferido, destacando que o relatório e o voto que o fundamentam podem ser acessados por meio do endereço eletrônico www.tcu.gov.br/acordaos.
 É o relatório.

Doraci Agostinho Nogueira da Silva (157.652/OAB-RJ), representando Sueli Bahia Flavoni.

Procurador Júlio Marcelo de Oliveira.

PESSOAL. PENSÃO CIVIL. INOBSERVÂNCIA À EMENDA CONSTITUCIONAL N.º 47, DE 2005. ATO ILEGAL. NEGATIVA DE REGISTRO. PEDIDO DE REEXAME. CONHECIMENTO. ARGUMENTOS INCAPAZES DE ALTERAR A DECISÃO RECORRIDA. NÃO PROVIMENTO.

PENSÃO CIVIL (PCIV)

Secretaria de Recursos (Serur).

Examina-se pedido de reexame interposto pela pensionista Sueli Bahia Flavoni, contra o Acórdão 9734/2020-TCU-Segunda Câmara (Peça 10) , que teve como relator o Excelentíssimo Senhor Ministro-Substituto André Luís de Carvalho.
2.	De plano, ratifico o exame preliminar de admissibilidade no sentido de conhecer do recurso, vez que preenchidas as condições previstas no art. 48 da Lei nº 8.443/92.
3.	No mérito, assiste razão à Secretaria de Recursos (Serur) , acompanhada pelo Ministério Público junto ao TCU, cujos argumentos incorporo às minhas razões de decidir, quanto à negativa de provimento do recurso.
4.	Com efeito, a recorrente esteia seus argumentos no seguinte: i) é cabível o deferimento de medida cautelar para restabelecer o pagamento dos proventos à recorrente e ii) o Tribunal de Contas da União não observou o devido processo legal na apreciação da legalidade, para fins de registro, do ato de concessão de pensão civil à recorrente.
5.	No que diz respeito à possibilidade de medida cautelar para restabelecimento do pagamento, destaco que o pedido de reexame (peça 24) foi conhecido mediante despacho (peça 27) de modo a suspender imediatamente os efeitos dos subitens 9.2, 9.4, 9.4.1 e 9.4.3 do Acórdão 9734/2020-TCU-Segunda Câmara. Desse modo, houve a perda de objeto da medida cautelar pleiteada pela recorrente, já que não houve óbice para o restabelecimento do pagamento de proventos até o julgamento deste recurso.
6.	No tocante aos argumentos de violação do princípio da segurança das relações jurídicas este não merece prosperar, vez que contrário ao posicionamento sedimentado deste Tribunal, como evidencia a Súmula 278 do TCU:
Os atos de aposentadoria, reforma e pensão têm natureza jurídica de atos complexos, razão pela qual os prazos decadenciais a que se referem o § 2º do art. 260 do Regimento Interno e o art. 54 da Lei nº 9.784/99 começam a fluir a partir do momento em que se aperfeiçoam com a decisão do TCU que os considera legais ou ilegais, respectivamente.
7.	Nessa perspectiva, impõe-se reconhecer que referido ato possui natureza precária, razão pela qual, até que haja efetivo julgamento e o consequente registro pelo Tribunal de Contas, não há que se falar em direito adquirido, ato jurídico perfeito ou em princípio da confiança e estabilidade, tendo em vista a ausência de aperfeiçoamento e definitividade do ato.
8.	Ademais, no que diz respeito à suposta violação do devido processo legal, do princípio do contraditório, ampla defesa, da razoabilidade e proporcionalidade, tem incidência o enunciado 3 da Súmula Vinculante do Supremo Tribunal Federal, in verbis:
"Nos processos perante o Tribunal de Contas da União asseguram-se o contraditório e a ampla defesa quando da decisão puder resultar anulação ou revogação de ato administrativo que beneficie o interessado, excetuada a apreciação da legalidade do ato de concessão inicial de aposentadoria, reforma e pensão"  (grifos acrescidos) .
9.	Observe-se que, no caso concreto, o ato de pensão foi disponibilizado a este Tribunal em 23/9/2015, tendo havido o julgamento pela sua ilegalidade na sessão de 15/9/2020, antes, portanto, do prazo de cinco anos, não havendo, desse modo, necessidade de se instaurar o prévio contraditório, conforme antiga orientação do Supremo Tribunal Federal, tampouco teria havido o registro tácito do ato, conforme recente entendimento preconizado nos autos do RE 636.553.
Ante as razões expostas, VOTO no sentido de que seja negado provimento a este pedido de reexame, nos termos do acórdão que ora submeto à apreciação deste Colegiado.
TCU, Sala das Sessões Ministro Luciano Brandão Alves de Souza, em 3 de maio de 2022.
Ministro JOÃO AUGUSTO RIBEIRO NARDES 
Relator